臺灣臺北地方法院民事判決　　　　　　　92年度訴字第1030號
原　　　告　乙○
　　　　　　　　　　　　樓
　　　　　　丁○○
　　　　　　戊○○
共　　　同
訴訟代理人　丙○○
被　　　告　金鋼營造股份有限公司
法定代理人　甲○○
被　　　告　台北市政府市場管理處
法定代理人　徐漢雄
訴訟代理人　蔡正廷律師
複　代理人　謝啟明律師
　　　　　　吳富凱律師
上列當事人間侵權行為損害賠償事件，本院於中華民國94年5月
26日言詞辯論終結，判決如下：
    主  文
被告應給付原告乙○新台幣壹拾壹萬捌仟玖佰壹拾捌元、原告丁
○○新台幣伍萬壹仟柒佰肆拾陸元、原告戊○○新台幣陸萬貳仟
玖佰壹拾元及自民國 92年3月12日起至清償日止，按週年利率5%
計算之利息。
原告其餘之訴駁回。
訴訟費用由被告連帶負擔14分之1，餘由原告負擔。
本判決原告勝訴部分得假執行；被告台北市政府市場管理處如以
新台幣壹拾壹萬捌仟玖佰壹拾捌元、伍萬壹仟柒佰肆拾陸元、陸
萬貳仟玖佰壹拾元分別為原告乙○、丁○○、戊○○供擔保，得
免假執行。
原告其餘假執行之聲請駁回。
    事實及理由
一、被告台北市政府市場管理處（下稱市管處）法定代理人於民
    國92年9月2日變更為徐漢雄，此有市管處函足參（見本院卷
    （一）第328頁），徐漢雄於92年10月20日聲明承受訴訟，
    核無不合，應予准許。
二、被告金鋼營造股份有限公司未於言詞辯論期日到場，核無民
    事訴訟法第386條各款情形，依原告之聲請，由其一造辯論
    而為判決。
三、原告起訴主張：原告分別為三興公寓之區分所有權人，三興
　　公寓位於三興市場之對面。被告金鋼營造股份有限公司（下
　　稱金鋼營造）向被告市管處承攬三興市場之改建工程，於進
    行地下室開挖時，擋土牆側移造成三興公寓下陷，台北市○
    ○區○○街156巷2弄24、26、28號1至4樓多戶房屋室內樑柱
    、牆面、樓地板及公共樓梯間產生龜裂變形，三興公寓建物
    基地受創扭曲傾斜。被告市管處係三興市場之定作人，依其
    與與被告金鋼公司承攬契約約定，負有監督工程之責，而被
    告金鋼公司對於三興市場之施工，未建築法規定提出「開工
    報告書」或「施工計畫書」，開工明顯違法；且在三興公寓
    傾斜量觀測值大於第三管理值時，未及時停工或採取適當之
    補強及防止措施，致系爭建物傾斜值繼續擴大，從1/ 300至
    1/200，再至1/179，地基已受擾動，並有部份土壤流失，被
    告市管處在明知三興市場基地土層有軟弱稠度，為靈敏之壓
    密未完成粘土，受擾動後喪失強度土體易出現液態情況，土
    層動態性質不佳，且改建工程整體開挖深度達11.2公尺，設
    計建築物為地上六層地下兩層，未依照「地基鑽探與試驗報
    告書」之內容監督金鋼營造做好防範與應變措施，仍授權被
    告金鋼營造繼續施工，至觀測值達第三管理值時，仍未停工
    並採取補強及應變措施，致系爭建物傾斜下陷，顯有故意過
    失造成損鄰之侵權行為，依民法第794條及第184條之規定，
    對原告所受損害，負賠償之義務。原告乙○建物內部補強所
    需費用133,042元、原告丁○○為 42,062元，原告戊○○為
    20,010元；及依民法第186條第1項、第189條、第794條規定
    請求被告給付原告乙○43,718元、原告丁○○24,106元、原
    告戊○○42,900元之非工程性補強費；又三興公寓經勘估結
    果，以採用地盤強化穩定工程，使傾斜不再繼續擴大，補強
    所需費用 6,847,706元，施工期間汙水管及化糞池整修費用
    260,000元，及建物受創賠償金6,000,000元，合計13,107,7
    06元，因系爭建物其他住戶意見紛紜，故原告僅就三戶部分
    請求，爰依侵權行為之法律關係，請求被告給付原告原告乙
    ○1,361,989元、原告丁○○656,455元、原告戊○○1,248,
    859元及法定遲延利息，另 24號、26號公共樓梯損害修補費
    38,032元由原告戊○○等語。並聲明：（一）被告應給付原
    告乙○1,361,989元、原告丁○○656,455元、原告戊○○1,
    248,859元。及24、26號公共樓梯損害修補費3 8,032元由原
    告戊○○代為受領及自起訴狀繕本送達翌日起至清償日止，
    按週年利率5%計算之利息。（二）原告願供擔保，請准宣告
    假執行。
四、被告市管處則以：三興公寓傾斜及原告建物之損害，與三興
    市場之施工無關，況被告市管處為三興市場之定作人，對於
    金鋼營造施工所造成之損害，無賠償責任；而被告市管處與
    金鋼營造約定監督責任，係指工程瑕疵補正之權利義務約定
    ，與第三人之財產損害責任無涉，被告金鋼營造施作三興市
    場之已提出施工計劃圖說，經被告市管處備查，三興市場地
    下室開挖工程於90年10月完成，施作期間鄰房之傾斜值變化
    量皆正常安全，被告市場管理處之監督亦無任何過失可言，
    且被告市管處與被告金鋼營造約定施工損害，由被告金鋼營
    造負責。而被告市管處縱有賠償義務，原告對於共有物修繕
    部分，未得全體共有人之同意，且未經區分所有權人會議決
    議，請求被告市管處賠償扶正所需之平均費用及公共樓梯修
    繕費用，亦有不合，又原告請求建物受創賠償金，於法無據
    ，請求金額亦屬過高等語，資為抗辯。並聲明：（一）原告
    之訴及假執行之聲請均駁回。（二）如受不利判決，被告願
    供擔保，請准宣告免假執行。
五、原告主張渠等均為三興公寓住戶，被告金鋼營造向被告市管
    處承攬位於三興公寓對面之三興市場改造工程，三興公寓於
    三興市場施工期間，造成公寓傾斜及原告房屋內部龜裂等情
    ，業據其提出照片、台北市土木技師公會鑑定報告書、台北
    市結構工程工業技師公會鑑定報告書為證（見本院卷（一）
    第15至60頁、第66至109頁），被告市場管理處固不爭執三
    興公寓傾斜及原告房屋龜裂之事實，惟否認前開損害與被告
    金鋼營造施工有關。故本件首應審酌者為造成原告房屋及三
    興公寓之損害之原因為何？經查：
    （一）造成三興公寓傾斜之原因為三興市場改建工程所造成
          ，其中連續壁之開挖及期間期間會造成擋土措施內外
          側產生主動土壓力與被動土壓力，外側土壤會產生主
          動土壓力向開挖側產生擠壓及滑動因而帶動三興公寓
          ，使三興公寓產生傾斜，該項連續壁施工完成後之傾
          斜可藉由安裝於壁體外之側向位移計SI-2之量測記錄
          顯示於90年10月11日側向位移量已達1.946公分，此
          連續壁位移量雖在安全值內，對連續壁本身安全無慮
          ，但對鄰近建築物（即三興市場）已造成影響。而地
          下室之開挖使土壤因解壓造成連續壁體位移，或因基
          地抽水造成地下水位下降產生土層壓密及沈陷，均會
          使鄰近之路面或建物造成不均勻沈陷或傾斜，此沈隴
          山雖對鄰近建築物結構安全無影響，但因建築物的不
          均勻沈陷及傾斜會造成鄰近建築物樑、柱、牆面、樓
          板、地坪之龜裂等情，此業據本院囑託台灣省土木技
          師公會鑑定，製有鑑定報告足憑（見鑑定報告第5頁
          ，證物外放）。
    （二）又三興公寓 26號4樓及頂樓進行裝潢工程，其施工期
          間自 91年8月初至同月中旬，而三興市場改建工程開
          工影響三興公寓日期較此日期為早，由三興市場改建
          工程之觀測儀器資料顯示地層沈陷、房屋傾斜等在90
          年 5月就已開始發生，由於三興公寓之地層不均勻沈
          陷及房屋傾斜等現象，會導致建築物樑、柱、牆面、
          樓地板、公共樓梯間等產生龜裂。因此三興號八寓24
          號 2樓，26號1樓及2樓樑、柱、牆面、樓地板及公共
          樓梯間龜裂現象，除 26號2樓主臥室之損壞外，應是
          三興市場改建工程連續壁開挖及下地室施工開挖造成
          ，亦有前開鑑定報告足憑（見鑑定報告第 5頁）。從
          而，原告主張三興公寓及原告所有房屋因被告金鋼營
          造施作三興市場不慎造成傾斜及房屋龜裂等情形，即
          屬有據。
六、按因故意或過失不法侵害他人之權利者，負損害賠償責任。
    承攬人因執行承攬事項，不法侵害他人之權利者，定作人不
    負損害賠償責任。但定作人於定作或指示有過失者，不在此
    限。民法第184條第1項前段、第 189條分別定有有文。所謂
    定作有過失者，係指定作之事項具有侵害他人權利之危險性
    ，因承攬人之執行，果然引起損害之情形；而指示有過失者
    ，係指定作並無過失，但指示工作之執行有過失之情形而言
    。被告金鋼營造為三興市場改建工程之承攬人，其因三興市
    場之改建造成原告所受之損害，自應負賠償責任。至於被告
    市管處對於三興公寓應否負賠償責任，則應視其於三興市場
    之定作或指示有無過失而定。按「土地所有人開挖土地或為
    建築時，不得因此使鄰地之地基動搖或發生危險，或使鄰地
    之工作物受其損害」，為民法第 794條所有定，此係為保護
    他人維持社會公共利益之規定，定作人違反此項規定者，應
    推定其於定作或指示有過失。被告市場管理處定作三興市場
    改造工程，該工程之挖土施工足以動搖損壞鄰地房屋，為一
    般人皆知之事。從而被告市管處委託建築師設計及交付承攬
    人施工時，均應注意建築師及承攬人之能力，並應注意工程
    之進行安全，以免加害於鄰地，如怠於此注意即為定作或指
    示有過失。依被告市管處與被告金鋼營造之承攬契約第10條
    約定，被告市管處有監督該工程及指示被告金鋼營造之權，
    此有卷附承攬契約足憑（見本院卷第 152頁），而被告市管
    處於系爭工程施工時，均有派員至現場監工，此有監工日報
    表足參（證物外放），於系爭工程施作前，未指示被告金鋼
    營造作好防範措施，僅裝置安全觀側系統安裝沈線點、鄰房
    傾斜儀及壁體外傾斜管，於發現鄰房發生傾斜現象時，以傾
    斜度在安全值範圍，未能及時要求金鋼營造施作補救措施（
    見本院卷第208至211頁），對於系爭工程之定作及指示，自
    有過失。被告市管處與金鋼營造約定可能危及工地附近人民
    生命、身體及財產之安全，被告金鋼營造應預為防範，如致
    生傷亡或其他損害，概由被告金鋼營違負責，僅係其內部約
    定，不能解免其應負之賠償責任，故被告市管處與被告金鋼
    營造共同侵害原告之權利，對於原告所受損害，自應負賠償
    責任。查原告乙○、丁○○、戊○○所有系爭建物毀損修繕
    所需費用，經台灣省土木技師公會鑑定結果，分別為75,200
    元、 27,640元、132,320元，亦有鑑定報告足參（見鑑定報
    告第 6頁），故原告乙○請求被告金鋼營造給付房屋結構補
    償費75,200元，原告丁○○請求27,640元，原告戊○○請求
    20,010元，為有理由。又原告主張被告應給付重建工程造價
    60%以內之價值補償費原告乙○43,718元、原告丁○○24,10
    6元、原告戊○○ 42,900元，為被告市管處所不爭執，則原
    告請求被告補償重建價值，亦有理由。
七、又負損害賠償責任者，除法律另有規定或契約另有訂定外，
    應回復他方損害前之原狀。債權人得請求支付回復原狀所必
    要之費用，以代回復原狀。又各共有人對於第三人，得就共
    有物之全部，為本於所有權之請求。但回復共有物之請求，
    僅得為共有人全體之利益為之。民法第 213條第1、3項、第
     821條定有明文。查三興公寓因三興市場施工造成傾斜，其
    傾斜修復或改善方案之研擬需考量修復或改善方案施作時對
    建物本身及其周圍可能之影響，經台灣省大地工程技師公會
    衡量三興公寓建築年齡、結構型式、周邊環境條件等因素，
    在儘量減少施工影響本身結構體及鄰房既有之建築考量下，
    不宜進行灌漿扶正。故建議針對結構物臨道路周圍進行基礎
    之微型樁補加加固措施，以強化基礎減少建物傾斜惡化可能
    性為改善目標，其改善所需費用為 2,219,500元，此有台灣
    省大地工程技師公會鑑定報告足參（見鑑定報告第31頁，證
    物外放）。三興公寓發生傾斜現象，屬於建物主結構體之損
    害，而結構體為三興公寓全體住戶共有，原告為三興公寓部
    分共有人，固得請求被告防止三興公寓繼續傾斜，惟尚不得
    僅為其個人請求被告賠償防止傾斜所需費用之比例，故原告
    此部分之請求，並無理由，應予駁回。又原告請求共有物受
    創賠償金6,000,000元部分，究何所指，經被告提出抗辯（
    見本院卷（一）第 143頁反面），原告均未提出說明，故其
    此部分之請求，並無理由，應予駁回。原告戊○○請求24號
    、26號公共樓梯修繕費38,032元，由原告戊○○代收，亦屬
    無據。
八、綜據上述，原告依侵權行為之法律關係，請求被告賠償原告
    乙○、丁○○、戊○○建物龜裂結構補強費（即修繕費）及
    重建工程造價60%價值補償合計118,918元、51,7 46 元、
    62, 910元，為有理由，應予准許；原告乙○逾此部分之修
    繕補強費請求，並無理由，應予駁回。又原告請求被告按防
    止三興市場繼續傾斜所需工程費、建物受創賠償金比例個別
    賠償原告部分，亦無理由，應予駁回。本判決命被告給付部
    分，未逾500,000元，依職權宣告假執行，被告市管處陳明
    願供擔保，聲請宣告免假執行，核無不合，應予准許；至於
    原告敗訴部分，既經駁回，原告假執行之聲請，失所附麗，
    應併予駁回。
九、本件事證已臻明確，原告主張台灣省大地工程技師公會鑑定
    扶正方法有誤，請求另行鑑定部分或說明，因原告不得單為
    其個人為請求共有物防止損害之費用，故其請求重行鑑定或
    另請其他鑑定單位就台灣省大地工程技師公會鑑定評估，核
    無必要，附此敘明。
十、原告之訴為一部有理由，一部無理由，依民事訴訟法第 385
    條第1項、第79條、第85條第1、2項、第389條第1項第5款、
    第392條第2項，判決如主文。
中　　華　　民　　國　　94　　年　　6 　　月　　24　　日
                  民事第五庭    法　官　吳素勤
以上正本係照原本作成
如對本判決上訴，須於判決送達後20日內向本院提出上訴狀
中　　華　　民　　國　　94　　年　　6 　　月　　24　　日
                    　　　　　　書記官　曾寶生
